【裁判字號】    92,自,130
【裁判日期】    921202
【裁判案由】    誣告等
【裁判全文】
臺灣桃園地方法院刑事判決                          九十二年度自字第一三號
    自  訴  人  乙○○
    被      告  甲○○
右列被告因誣告等案件，經自訴人提起自訴，本院判決如左：
    主  文
甲○○被訴誣告、行使偽造私文書及行使使公務員登載不實文書罪部分均無罪。
甲○○被訴偽證部分自訴不受理。
     理  由
壹、自訴意旨如刑事自訴狀（附件）所載。
貳、無罪部分：
一、按犯罪事實應依證據認定之，無證據不得認定犯罪事實。又不能證明被告犯罪者
    ，應諭知無罪之判決。刑事訴訟法第一百五十四條第二項、第三百零一條第一項
    分別定有明文。又事實之認定，應憑證據，如未能發現相當證據，或證據不足以
    證明，自不能以推測或擬制之方法，為裁判基礎（最高法院四十年台上字第八六
    號判例參照）；又「誣告罪之成立以意圖他人受刑事處分或懲戒處分，而為虛偽
    之告訴告發報告者為要件。所謂虛偽係指明知無此事實故意捏造而言，若告訴人
    誤認有此事實或以為有此嫌疑，自不得指為虛偽，即難科以本罪」、「誣告罪之
    成立，以意圖他人受刑事處分虛構事實而向該管公務員申告為其要件，故其所訴
    事實，雖不能證明係屬實在，而在積極方面尚無證據證明其確係故意虛構者，仍
    不能遽以誣告罪論處」、「誣告罪之成立，以告訴人所訴被訴人之事實必須完全
    出於虛構為要件，若有出於誤會或懷疑有此事實而為申告，以致不能證明其所訴
    之事實為真實，縱被訴人不負刑責，而告訴人本缺乏誣告之故意，亦難成立誣告
    罪名」（最高法院四十年臺上字第八八號、四十四年臺上字第八九二號、四十六
    年臺上字第九二七號判例意旨參照）。
二、自訴人認被告甲○○有誣告之犯行，無非係以被告為「寶強企業社」之合夥人兼
    法務專員，明知自訴人與該企業社間並無買賣關係，竟虛構事實向臺灣桃園地方
    法院檢察署對自訴人提出侵占告訴，嗣經本院判決自訴人無罪確定，因認被告係
    犯刑法第一百六十九條第一項之誣告罪云云，惟訊據被告堅詞否認有何自訴人所
    指之誣告犯行，辯稱：該侵占之告訴係「寶強企業社」負責人柯富議所提出，伊
    並非提出該告訴之人，伊雖然是「寶強企業社」合夥人之一，然只是受柯富議委
    任為該案件之告訴代理人，伊並無誣告等語，經查，「寶強企業社」負責人柯富
    議於九十一年一月十七日與自訴人簽訂附條件買賣契約書購買機車後，未依約繳
    付分期付款且將機車遷移他處，認自訴人涉犯侵占罪嫌，而向臺灣桃園地方法院
    檢察署提出告訴，嗣檢察官以自訴人違反動產擔保交易法提起公訴，固經本院以
    九十一年度易字第二三五０號判決自訴人無罪確定，惟被告僅係受「寶強企業社
    」負責人柯富議之委任為告訴代理人，是實際對自訴人提出該案告訴之人係「寶
    強企業社」負責人柯富議而非被告，此有卷附九十一年度偵字第一六二三號卷及
    上開刑事判決書在卷可稽，是被告雖為「寶強企業社」合夥人之一，然亦難以被
    告為該企業社之合夥人之一，即認被告亦必須對該企業社提出之上開刑事告訴負
    誣告罪責，況自訴人以相同事實對柯富議向本院提出誣告自訴，經本院於九十二
    年五月十三日，以九十二年度自字第一三號判決柯富議無罪，嗣自訴人不服提起
    上訴，亦經臺灣高等法院於九十二年十月三十一日，以九十二年度上訴字第二一
    九三號判決駁回上訴確定，上開判決均認柯富議於該侵占案件申告之事實，係事
    出有因，並非完全憑空捏造，尚難認柯富議有意圖使自訴人受違反動產擔保交易
    法刑事處分，而虛構事實妄為告訴，難認柯富議有誣告自訴人之主觀犯意，此經
    本院依職權調閱臺灣高等法院上開案卷核閱屬實，並有上開判決書在卷可參，則
    被告僅係該侵占案件之告訴代理人，自訴人認被告有上開誣告罪嫌云云，尚有誤
    會。
三、又自訴人以被告明知自訴人於八十六年五月二十八日簽訂之附條件買賣契約書第
    一條第五款之標的物存放欄原係空白，竟於該空白處虛偽填載「新店市○○街八
    二號」，又於右上角加註「本影本與正本相符，如有不符願負一切法律責任」等
    語，再加蓋「寶強企業社」及負責人「柯富議」之大小章各一枚，認被告上開所
    為，係犯刑法第二百十六條、第二百十條之行使偽造私文書云云，惟訊據被告亦
    堅決否認有何自訴人所指之偽造文書犯行，辯稱：該買賣契約書是「寶強企業社
    」交給伊，不是伊偽造的等語，經查：自訴人與「寶強企業社」於八十六年五月
    二十八日簽訂之附條件買賣契約書第一條第五項標的物存放地點項下原係空白，
    嗣經填載「新店市○○路八二號」及在該契約書右上角加註「本影本與正本相符
    ，如有不符願負一切法律責任」等語，再加蓋「寶強企業社」及負責人「柯富議
    」之大小章各一枚等情，固有自訴人提出之附條件買賣契約書四紙在卷可稽，並
    為被告所不否認，然「寶強企業社」負責人柯富議於自訴人對其提出之誣告自訴
    案件中分別供稱：「九十年底要訴訟時，才填的，是由公司職員張秀娥填的」、
    「當初簽契約時他（指自訴人）跟業務人員說標的物要放居住所的地方，之後我
    授權企業社張小姐填寫標的物存放地點」、「（附條件買賣契約書第一款，明明
    是空白，為何填上『新店市○○街八二號』，還在左上角填『如有不符願負一切
    法律責任』？）是在要告自訴人侵占罪時，我授權小姐填上去的，告訴侵占之前
    就有寄存證信函並附已填載『新店市○○街八二號』買賣契約書給自訴人，自訴
    人都沒有異議，這份影本與原本相符，所以我蓋上『如有不符願負一切法律上責
    任』」等語（見卷附本院九十二年度自字第一三號卷第七五頁、第二三頁；臺灣
    高等法院九十二年度上訴字第二一九三號卷第六四頁），可見在該附條件買賣契
    約書上填載「新店市○○街八二號」係柯富議指示該企業社內員工張秀娥填載，
    另蓋用「本影本與正本相符、如有不符願負一切法律責任」等語，係柯富議本人
    親自蓋用，是自訴人指稱上開偽造文書之事實顯與被告無涉，況自訴人並未提出
    其他證據證明被告有偽造上開契約書之犯行，是難僅憑以被告為該企業社之合夥
    人及對在該企業社對自訴人提出侵占告訴乙案中為告訴代理人，即認被告有偽造
    上開契約書之犯行，此外，本院復查無其他積極證據足資證明被告有自訴人所指
    之上開偽造文書犯行，是自訴人之上開指述均屬無據。
四、另自訴人自訴意旨認「寶強企業社」乃地下錢莊並無實際從事機車買賣，被告將
    該不實之事項使公務員登載在營利事業登記抄本上，又將該不實之營利事業登記
    證在本院九十二年度自字第一三號案件中提出作為證據，認被告亦犯行使偽造文
    書罪云云，惟訊據被告堅決否認有何上開使公務員登載不實並行使之偽造文書犯
    行，辯稱：自訴人曾就此事向臺灣板橋地方法院檢察署對柯富議提出告訴，經該
    署檢察官以九十一年度偵字第一八０三０號不起訴處分確定，伊並無偽造文書等
    語，經查「寶強企業社」負責人為柯富議，另二名合夥人為被告及劉成郎，並於
    八十年五月二十九日向臺北縣政府申請營利事業登記並獲准許，登記營業項目有
    機車、機車材料買賣（中古車除外）、機械買賣、五金買賣等情，有自訴人提出
    之臺北縣政府九十一年四月二十五日北府建登字第０九一０一九四六二五號函暨
    所附營利事業登記資料抄本及臺北縣政府營利事業登記證影本（見本院九十二年
    度自字第一三號卷第六七頁、六八頁）附卷可稽，然自訴人在「寶強企業社」對
    自訴人提出侵占告訴案件中，於檢察官偵訊時供稱：「（八十六年五月二十八日
    有向告訴人購買ＧＴＰ—八七二號機車？）只是訂購而已，沒有買，因條件談不
    攏，但他硬要賣予我」、「（機車何時交予你？）大約訂約後三天拿到機車」、
    「（何條件談不攏？）我本來要買中古車，他一直推銷新車，．．．」等語（見
    卷附臺灣桃園地方法院檢察署九十一年度偵字第一六二三號卷第二一頁正面、反
    面），可見「寶強企業社」確實有在從事機車買賣，且證人林太和即和輝機車行
    負責人於臺灣板橋地方法院檢察署偵訊時證稱：其亦有與被告（指柯富議）經營
    之寶強企業社合作十多年，亦即將機車賣予寶強企業社，寶強企業社再與消費者
    簽訂（買賣）契約等語（見卷附臺灣板橋地方法院檢察署九十一年度偵字第一八
    ０三０號不起訴處分書）明確，足見「寶強企業社」並非空頭虛設之商號，且被
    告並非「寶強企業社」之負責人，實難認被告主觀上有何故意使臺北縣政府就寶
    強企業社之營業項目為不實登記之犯行，是上開營利事業登記證既非屬於使公務
    員登載不實之文書，則被告在本院審理自訴人對柯富議自訴誣告案件中（九十二
    年度自字第一三號），提出上開營利事業登記證資為證據，尚難認被告有何行使
    使公務員登載不實文書之犯行，況自訴人亦曾以此對柯富議向臺灣板橋地方法院
    檢察署提出告訴，經檢察官為不起訴處分確定，有上開不起訴處分書在卷可參，
    是被告上開辯稱伊並無行使偽造文書等語，應堪採信。
五、至自訴人具狀聲請傳喚證人張秀娥、劉成郎、謝文彬、江秋豪、魯豫培、林太和
    等人，並聲請搜索扣押被告住處、「寶強企業社」社址內「寶強企業社」之人事
    資料、合作廠商名冊、會計報表、金融帳戶進出款紀錄、附條件買賣契約書暨其
    封面等物云云，然本件事證已明，自訴人聲請傳喚之證人及聲請搜索、扣押之理
    由，或與本案無涉或顯無調查之必要，是自訴人上開聲請調查證據之方法，應予
    駁回，附此敘明。
六、綜上所述，本案尚未達於通常一般之人均不致有所懷疑，得確信其為真實之程度
    ，而有合理性懷疑之存在，本院無從形成有罪之確信。此外，復查無其他積極證
    據足資認定被告涉有自訴人所指之誣告、偽造文書、行使使公務員登載不實之文
    書等罪嫌，既不能證明被告犯罪，是根據「罪證有疑，利於被告」之證據法則，
    依法自應為被告無罪之諭知。
參、自訴不受理部分：
一、按不得提起自訴而提起自訴者，應諭知不受理之判決；又犯罪之被害人得提起自
    訴，刑事訴訟法第三百三十四條、第三百十九條第一項分別定有明文，而此之「
    被害人」係指犯罪之直接被害人而言；又於他人刑事被告案內為證人，在審判或
    偵查時，依法具結而為虛偽之陳述，固足使採證錯誤，判斷失平，致司法喪失威
    信，然此種虛偽之陳述，在他人是否因此被害，尚繫屬於執行審判或偵查職務之
    公務員採信其陳述與否而定，並非因偽證行為直接或同時受有損害，即與現行刑
    事訴訟法第三百一十九條第一項所稱之被害人並不相當，其無提起自訴之權，自
    不待言（最高法院二十六年渝上字第八九三號判例意旨參照）。
二、本件自訴人認被告於九十二年七月二十五日，在臺灣高等法院九十二年度上訴字
    第二一九三號案件審理中，具結證述：「寶強企業社」尚未結束營業等語，涉有
    偽證罪嫌云云，然自訴人所指被告涉犯上開偽證罪罪嫌，直接受侵害者係國家法
    益，應由檢察官代表國家進行追訴方為適法，自訴人並非本件犯罪之直接被害人
    ，揆諸前揭說明即不得提起自訴，其逕自對被告提起自訴，揆諸前開規定及判例
    意旨，應諭知自訴不受理之判決。
據上論斷，應依刑事訴訟法第三百三十四條、第三百四十三條、第三百零一條第一項
，判決如主文。
中        華        民       國    九十二   年     十二    月    二    日
                                  臺灣桃園地方法院刑事第二庭
                                      審判長法  官 徐培元
                                            法  官 林晏鵬
                                            法  官 許乃文
右正本證明與原本無異。
如不服本判決，應於判決送達後十日內向本院提出上訴狀( 應附繕本 )，上訴於
臺灣高等法院。
                                            書記官 陳慧玲
中        華        民        國   九十二   年     十二    月    二    日


司法院資訊處製作；財團法人民間司法改革基金會備份。
